臺灣新北地方法院民事裁定
111年度消債更字第53號
聲  請  人  洪莉莉  
代  理  人  蔡宜芬律師  
 上列當事人聲請消費者債務清理更生事件，本院裁定如下：
    主  文
聲請人甲○○自中華民國一百一十一年六月十六日上午十一時起
開始更生程序。
命司法事務官進行本件更生程序。
    理  由
一、按債務人有不能清償債務或有不能清償之虞者，得依消費者
    債務清理條例所定更生或清算程序，清理其債務，消費者債
    務清理條例（下稱消債條例）第3 條定有明文。揆諸消債條
    例之立法目的，乃在於使陷於經濟上困境之消費者，得分別
    情形利用更生或清算程序清理債務，藉以妥適調整債務人與
    債權人及其他利害關係人之權利義務關係，保障債權人之公
    平受償，並謀求消費者經濟生活之更生機會，從而健全社會
    經濟發展。惟私法上債之關係，係以當事人間之信賴關係為
    基礎，為社會經濟組織之重要支柱，故當事人於以法律行為
    追求自己之利益之際，亦應顧及對方之利益，並考量債權債
    務在社會上的作用，本於誠實及信用之原則，行使其債權及
    履行其債務，故消費者欲以消債條例調整其所負義務，自應
    本於誠信原則之本旨，僅在其不能清償債務或有不能清償之
    虞而使其陷於經濟上之困境時，始得准許之，以避免藉此善
    意之立法而惡意圖謀減免債務，致使社會陷於道德危險。準
    此，債務人若有不能清償債務或有不能清償債務之虞，且客
    觀上並無濫用更生或清算程序之情事，自應使其藉由消費者
    債務清理條例所定程序以清理債務。次按債務人不能清償債
    務或有不能清償之虞者，得依本條例所定更生程序，清理其
    債務；債務人無擔保或無優先權之債務總額未逾新臺幣（下
    同）1,200 萬元者，於法院裁定開始清算程序或宣告破產前
    ，得向法院聲請更生；債務人對於金融機構負債務者，在聲
    請更生或清算前，應向最大債權金融機構請求協商債務清償
    方案，或向其住、居所地之法院或鄉、鎮、市、區調解委員
    會聲請債務清理之調解；協商或調解成立者，債務人不得聲
    請更生或清算，但因不可歸責於己之事由，致履行有困難者
    ，不在此限；法院開始更生程序之裁定，應載明其年、月、
    日、時，並即時發生效力；法院裁定開始更生或清算程序後
    ，得命司法事務官進行更生或清算程序，必要時得選任律師
    、會計師或其他適當之自然人或法人一人為監督人或管理人
    ，消債清條例第3 條、第42條第1 項、第151 條第1 項、第
    7項、第45條第1 項、第16條第1 項分別定有明文。
二、本件聲請意旨略以：聲請人與前夫因經商不善及為償還前夫
    之債務，聲請人不得已以信用卡借款維持生活，日積月累致
    聲請人積欠龐大債務。又聲請人有非金融機構債務，且名下
    無其他可供清償之財產，收入不敷支出部分係由保單質借支
    應或胞姐協助支付，故實無力與最大債權銀行達成調解，於
    聲請更生前1日回溯5年內也未從事營業活動。是聲請人有不
    能清償債務或不能清償債務之虞之情事，且無擔保或無優先
    權之債務總額未逾新台幣( 下同) 1,200 萬元，亦未經法院
    裁定開始清算程序或宣告破產，爰依法向法院聲請更生等語
    。
三、經查：
  ㈠聲請人前於民國(下同)110年10月13日向本院聲請債務清理之
    前置調解，最大債權金融機構國泰世華商業銀行股份有限公
    司（下稱國泰銀行），提出以一個月為一期，共清償180期
    ，年利率0％，每月清償17,000元之清償方案，惟聲請人稱無
    法負擔最大債權金融機構所提出之清償方案，故雙方未於11
    1年1月5日調解程序到場調解，致前置調解不成立等情，經
    本院依職權調閱本院110年度司消債調字第793號卷宗（下稱
    司消債調卷）審閱查核無訛，堪認上開前置協商不成立乙節
    ，應為屬實。又本件聲請人所積欠本金及利息債務總額未逾
    1,200 萬元，且於聲請更生前1日回溯5年內未從事每月平均
    營業額20萬元以上之營業活動，業據聲請人陳明在卷（見司
    消債調卷第9頁），並提出財團法人金融聯合徵信中心查詢
    當事人綜合信用報告回覆書等件為證（見司消債調卷第19至
    第24頁），足認聲請人於聲請更生前1日回溯5年內未從事每
    月平均營業額20萬元以上之營業活動。從而，本件更生聲請
    可否准許，所應審究者即為「其現況是否有不能清償或不能
    清償之虞之情事」。
  ㈡聲請人主張：其積欠債務7,800,422元，其名下無相當財產得
    以清償債務，目前每月薪資收入約25,000元、每月兒少扶助
    約2,047元等情（見本院卷第38、39頁），除聲請人所提出
    收入切結書外，聲請人尚有提出全國財產稅總歸戶財產查詢
    清單、財團法人金融聯合徵信中心查詢當事人綜合信用報告
    回覆書、108至109年度綜合所得稅各類所得資料清單、勞工
    保險被保險人投保資料表（明細）、債權人清冊、債務人清
    冊、中華郵政存存摺封面及內頁影本、中國信託銀行存摺封
    面及內頁影本、新光銀行存摺封面及內頁影本、中華郵政存
    摺封面及內頁影本、合作金庫銀行存摺封面及內頁影本、集
    保戶往來參加人明細資料表（含帳號）、保管帳戶客戶餘額
    表、客戶存券異動明細表、投資人於各專戶無資料明細表、
    投資人於清算交割銀行未開戶明細表、中華民國人壽保險商
    業同業公會資料查詢結果回覆書、富邦人壽保單相關資料、
    中國人壽保險單保單現金價值證明書、國泰人壽保單帳戶價
    值一覽表及保單借款餘額證明書等件為證（見司消債調卷第
    11至15頁、第19至35頁；本院卷第51至94頁），堪信為真實
    。是以本院暫以27,047元計算其每月可處分所得數額。
　㈢聲請人主張依消債條例施行細則第21條之1第3 項規定，其每
    月必要生活支出費用以新北市111年每人每月最低生活費之1
    .2 倍計算即18,960元（見本院卷第39頁），聲請人雖無提
    出支出相關證明，惟本院衡酌聲請人之家庭親屬狀況、目前
    社會經濟消費之常情，認上開必要支出費用金額未逾一般人
    生活程度，尚屬合理，且依消債條例施行細則第21條之1第3
    項規定，聲請人若表明以行政院衛生福利部公布之最低生活
    費1.2倍計算必要支出，毋庸記載原因、種類及提出證明文
    件，是聲請人上開主張應為可採。從而，聲請人目前每月生
    活必要支出費用約為18,960元。
　㈣又聲請人主張須負擔未成年子女之扶養費部分：聲請人陳報
    需扶養未成年子女林祺翔，業據提出林祺翔之戶籍謄本、全
    國財產稅總歸戶財產查詢清單、財政部北區國稅局109年度
    綜合所得稅各類所得資料清單為證（見司消債調卷第39頁；
    見本院卷第97至第99頁），經核其目前未成年（為93年2月
    出生），且於109年並無收入，名下亦無任何財產，自有受
    扶養之必要，勘信聲請人所陳為真實。至於聲請人主張未成
    年子女之扶養費為每月18,960元部分，雖聲請人與前配偶林
    聖揚已離婚，且於108年8月7日經法院和解約定由聲請人行
    使負擔未成年子女權利義務之一方，然考量未成年子女本即
    應由父、母二人共同扶養，是其扶養義務人，依法仍應計列
    二名，且聲請人所提出之本院108年婚字第495號和解筆錄中
    第四點亦載名林聖揚願自108年8月起至未成年子女林祺翔滿
    20歲成年為止，按月給付其扶養費一萬元，聲請人雖稱其前
    夫離婚後即失去聯繫，皆係由聲請人獨自扶養未成年子女，
    然聲請人自得持上開和解筆錄向法院聲請強制執行，故扶養
    費部分應扣除聲請人之前夫於和解筆錄中所載願給付之一萬
    元部分方為適當。又本院衡以家庭親屬狀況、目前社會經濟
    消費等常情，爰依111年度新北市每人每月最低生活費標準1
    .2倍計算未成年之子之每月支出金額。核估其未成年之子扶
    養費應為8,960元【計算式：（15,800元×1.2）－10,000=8,9
    60元】，而聲請人提列之未成年子女扶養費逾此部分，應予
    剔除。
  ㈤綜上，本院依聲請人現況之年齡、財產、勞力及信用等清償
    能力為綜合判斷，聲請人每月平均收入約27,047元，扣除其
    每月必要生活支出費用18,960元及扶養費8,960元後，已無
    餘額，顯無力負擔最大金融債權人國泰銀行所提出共清償18
    0期，年利率0%，每月清償17,000元之調解方案，何況尚有
    非金融機構之債權人未納入調解方案。從而，堪認以聲請人
    目前之資力，客觀上處於不足以清償債務之經濟狀態，符合
    消債條例第3 條所規定「債務人不能清償債務或有不能清償
    之虞」之情形，是揆諸上開說明，應給予其更生之機會。
四、據上論結，本件聲請人為一般消費者，並未從事營業活動，
    其有無法清償債務之情事，又所負無擔保或無優先權之債務
    並未逾1,200 萬元，且未經法院裁定開始清算程序或宣告破
    產，復查無消債條例第6 條第3 項、第8 條或第46條各款所
    定駁回更生聲請之事由存在，則聲請人聲請更生，洵屬有據
    ，應予准許，並命司法事務官進行本件更生程序，爰裁定如
    主文。
五、至聲請人於本件更生程序開始後，應盡所能節約支出，努力
    工作以增加還款之成數及總金額，並依薪資或其他固定收入
    ，提出足以為債權人會議可決或經法院認為已盡力清償之更
    生方案以供法院裁定認可而予以准許，避免更生程序嗣進行
    至依消債條例第61條規定法院應行清算之程度，附此敘明。
中    華    民    國   111    年    6     月    16    日
                  民事第一庭  法  官    張紫能
以上正本證明與原本無異。
本件裁定不得抗告。
本裁定已於111年6月16日上午11時公告。
中    華    民    國   111    年    6     月    16    日
                              書記官    蘇哲男